【裁判字號】    97,勞上易,3
【裁判日期】    970715
【裁判案由】    侵權行為損害賠償
【裁判全文】
臺灣高等法院臺南分院民事判決  97年度勞上易字第3號
上  訴  人
即被上訴人  丙○○
被  上訴人
即  上訴人  乙○○
上列當事人間請求侵權行為損害賠償事件，兩造對於中華民國96
年12月25日臺灣雲林地方法院第一審判決（96年度勞訴字第4 號
）分別提起上訴，本院於97年7月1日言詞辯論終結，判決如下：
    主  文
原判決關於命上訴人乙○○給付上訴人丙○○超過新臺幣陸拾貳
萬柒仟零壹拾捌元本息部分，及該部分假執行、免為假執行之宣
告，暨訴訟費用之裁判，均廢棄。
上列廢棄部分，上訴人丙○○在第一審之訴及假執行之聲請均駁
回。
上訴人乙○○其餘上訴駁回
上訴人丙○○上訴駁回。
第一、二審訴訟費用，由兩造各負擔二分之一。
    事  實
甲、上訴人即被上訴人丙○○方面：
一、聲明：
（一）上訴聲明：求為判決：(一)原判決不利於上訴人丙○○部分
      廢棄。(二)上列廢棄部分，上訴人乙○○應再給付上訴人丙
      ○○新臺幣（下同）556,912 元，及自起訴狀繕本送達之
      翌日起至清償日止，按年息5％ 計算之利息。(三)第二審訴
      訟費用由上訴人乙○○負擔。
（二）答辯聲明：求為判決：(一)上訴駁回。(二)第二審訴訟費用由
      上訴人乙○○負擔。
二、陳述：除與原判決記載之事實相同者予以引用外，並補稱：
    其受僱於上訴人乙○○，並由上訴人乙○○指揮拆除工廠內
    之工字鐵，因無必要之安全設備，致其自工字鐵上墜落地面
    脊椎受傷，經治療後目前脊椎骨仍會酸痛無法挺直站立。原
    審判決所憑減少工作損失之理由，與實際有極大落差，所准
    慰藉金亦難彌補其所受之精神痛苦，爰請求上訴人乙○○應
    再給付556,912元本息。
三、證據：除引用原審提出之立證方法外，並補提出國立台灣大
    學醫學院附設醫院雲林分院（下稱台大雲林分院）出院病歷
    摘要影本1份、門診病歷影本7份為證。
乙、被上訴人即上訴人乙○○方面：
一、聲明：
（一）上訴聲明：求為判決：(一)原判決關於不利上訴人乙○○部
      分廢棄。(二)上列廢棄部分，上訴人丙○○在第一審之訴及
      假執行之聲請均駁回。(三)第二審訴訟費用由上訴人丙○○
      負擔。
（二）答辯聲明：求為判決：(一)上訴駁回。(二)第二審訴訟費用由
      上訴人丙○○負擔。
二、陳述：除與原判決記載之事實相同者予以引用外，並補稱：
（一）其從未提供任何款項予上訴人丙○○，係金標企業股份有
      限公司（下稱金標公司）負責人甲○○親自將新台幣（下
      同）10,000 元，分二次各5,000元交予上訴人丙○○，該
      金額非工資，因上訴人丙○○僅工作三天半，且工作時間
      非制式，以上開工作天數、時間換算並不成比例，且兩造
      間並無聘僱關係，上訴人丙○○係系爭工程之承攬人，應
      自負自身安全，上訴人丙○○指10,000元係其所交付，顯
      係誣指。
（二）金標公司既係系爭工程之定作人，並有交付上開10,000元
      之報酬，且事故發生時，金標公司之法定代理人係甲○○
      ，實際經營者也是甲○○，上訴人丙○○因系爭工程受傷
      ，應向金標公司求償，上訴人丙○○向其訴訟求償，當事
      人並不適格。且上訴人丙○○前向雲林縣政府申請勞資協
      調，其亦向上訴人丙○○表示須向金標公司商討調解，然
      上訴人丙○○聯合吊車司機誣指其為工地負責人，致使其
      因業務過失遭判刑確定，惟其為環境資源規劃，非監督工
      作進行，當日僅帶路前往工地，況其第一次見上訴人丙○
      ○滿身酒味時，曾勸上訴人丙○○接案子要負責不可喝酒
      ，事發後經醫生診斷上訴人丙○○身體，健康本就有問題
      ，已很久沒工作，且金標公司於工地尚設有安全繩等設施
      ，上訴人丙○○未使用致發生事故，亦與有過失。
三、證據：除引用原審之立證方法外，並補提出登報廣告影本 1
    份、金標公司所 有0000000000手機門號97年4月電信費帳單
    影本1份，及聲請訊問證人甲○○為證。
    理  由
一、上訴人丙○○起訴主張：上訴人乙○○係以鐵工工程業為營
    業項目之金標公司董事，並為金標公司於94年10月25日上午
    9 時許，在雲林縣斗南鎮○○路○段192號工廠內，施作工字
    鐵拆除工程時之現場負責人，負責指揮調度監督及安全維護
    事宜，其僱用上訴人丙○○在該工作場所從事系爭工程，本
    應注意該作業場所為距地面高度約4 公尺之工字鐵有墜落之
    虞，為防止引起危害，應有符合標準之必要安全設備，且對
    於在高度2 公尺以上之高處作業，勞工有墜落之虞者，應使
    勞工確實使用安全帶、安全帽及其他必要之防護具，以注意
    防止有因墜落危險所導致之作業場所危害，避免勞工因墜落
    而遭受生命、身體之危害，而依當時現場情狀應可加裝安全
    帶，並無不能注意之情事，詎上訴人乙○○竟疏未注意及此
    ，逕自指揮上訴人丙○○攀爬離地面約4 公尺之工字鐵，進
    行調整重心之工作，且其為加速拆除工字鐵之時間，以節省
    吊車、員工時薪支出，復與其父親同時將工字鐵柱子下部分
    螺絲拆除，造成柱子固定程度降低容易晃動，致未繫安全帶
    或安全繩等防護用具之上訴人丙○○，在工字鐵上因柱子晃
    動倒下工字鐵傾斜隨之墜落地面，而受有第一腰椎爆裂性骨
    折之傷害，爰依侵權行為之法律關係，訴請上訴人乙○○賠
    償醫療費用17,930 元、減少勞動能力之薪資損失660,000元
    、增加生活上支出6,000元、及精神慰撫金600,000元，合計
    1,283,930 元等語。（原審判決上訴人乙○○應給付上訴人
    丙○○727,018 元本息，另駁回上訴人丙○○其餘之訴後，
    兩造各就其敗訴部分提起上訴，事涉本院審判範圍，合先敘
    明）
二、上訴人乙○○則以：上訴人乙○○並非上訴人丙○○之雇主
    或現場負責人，對上訴人丙○○亦無指揮監督之權，且當日
    工地亦提供安全繩等安全器具，是上訴人乙○○對上訴人丙
    ○○所受之傷害，並無任何侵權行為責任。縱認上訴人乙○
    ○應負賠償之責，因上訴人丙○○所提出之醫療費用收據上
    所載金額與其請求不符，且上訴人丙○○受傷前薪資並不固
    定，應依基本工資15,840元計算；另依台大雲林分院函覆內
    容，上訴人丙○○開刀半年後即可恢復輕便工作，一年後即
    可從事原來工作；至於增加生活上支出部分，上訴人丙○○
    所提出之收據，並無法證明購買之藥品與本件傷害有因果關
    係；另上訴人丙○○請求精神慰撫金部分，顯屬過高。又上
    訴人丙○○明知工字鐵重心不穩，且未正確使用安全器具，
    即於其上走動，亦足認對自身所受傷害與有過失，應依民法
    第217條第1項之規定減輕賠償金額等語，資為抗辯。
三、經查上訴人丙○○於94年10月25日上午9 時許，在雲林縣斗
    南鎮○○路○段192號工廠內，從事拆除工字鐵工程時，自工
    字鐵上墜落地面，致受有第一腰椎爆裂性骨折之傷害；另上
    訴人乙○○因上訴人丙○○上揭傷害，經本院於96年7 月31
    日以96年度上易字第331 號過失傷害刑事案件，認其係從事
    業務之人，因業務上之過失傷害人，判處有期徒刑7 月，減
    為有期徒刑3 月又15日，得易科罰金確定在案等情；既有台
    大雲林分院住院診斷證明書、本院96年度上易字第331 號刑
    事判決，分別附於原審及本院卷足稽，並為兩造所不爭執，
    自堪信實。惟上訴人丙○○另主張其係受僱於上訴人乙○○
    ，且其係因上訴人乙○○上開業務過失行為受傷，其自得依
    侵權行為之法律關係，請求上訴人乙○○賠償損害乙節，既
    為上訴人乙○○所堅詞否認，並以上揭情詞置辯，致兩造互
    有爭議。是本件所應審究者，厥為上訴人乙○○是否為上訴
    人丙○○之雇主？上訴人乙○○是否已依規定，使上訴人丙
    ○○於工廠內從事系爭工程作業時，使用安全帶等防護器具
    之措施？上訴人丙○○所得請求之醫療費用為何？上訴人丙
    ○○有無喪失勞動能力？如有喪失，其喪失之比例為何？上
    訴人丙○○於受傷前每月工資為何？上訴人丙○○請求15個
    月無法工作之損害有無理由？上訴人丙○○請求增加生活上
    之支出有無理由？上訴人丙○○得請求之精神慰撫金為何？
    及上訴人丙○○是否與有過失？等情。茲更詳細說明如下：
（一）上訴人乙○○係上訴人丙○○之雇主：
    1.首按勞工安全衛生法所稱雇主，謂事業主或事業之經營負
      責人，勞工安全衛生法第2條第2項定有明文。則勞工安全
      衛生法中所謂之雇主，自立法意旨觀之，不應作狹隘解釋
      ，是凡一方事實上為他方服勞務，他方並對該勞務有指揮
      監督之權，則事實上契約關係即已形成，亦即雇主須對該
      勞工負照顧義務，而不得動輒以勞工係承攬或居間為由而
      脫免其責，否則勞工安全衛生法豈非徒具其名？且該法所
      謂之「雇主」，依同法第2條第2項之規定，係指「事業主
      」或「事業之經營負責人」而言。依此規定可知，凡受僱
      於事業主或事業之經營負責人，從事工作，而獲取工資者
      ，即屬該法所稱之勞工，而有該法之適用。又雇主對於防
      止有墜落之虞之作業場所所引起之危害，應有符合標準之
      必要安全衛生設備，且雇主對於在高度2 公尺以上之高處
      作業，勞工有墜落之虞者，應使勞工確實使用安全帶、安
      全帽及其他必要之防護具，勞工安全衛生法第5條第1項第
      5 款，及基於該法授權主管機關訂定之勞工安全衛生設施
      規則第281條第1項，亦分別定有明文。
    2.次據證人即本案發生時在現場從事吊車之司機劉恩成，在
      上揭刑案原審法院刑事庭審理時所證稱：「於案發當日即
      94年10月25日，至案發地點工作，是上訴人乙○○打電話
      給我老闆叫車；本案工作是算鐘點的，1小時1,500 元，1
      天工資是6,000 元；通常由上訴人乙○○直接叫我至現場
      ，關於吊車之費用係由老闆跟上訴人乙○○拿的；現場的
      負責人是上訴人乙○○；因為上訴人乙○○工作時都穿西
      裝，我問現場師傅，他們都說上訴人乙○○是老闆。」（
      見原審95年度易字第519 號刑事卷第51、52、55頁），及
      其在該刑案偵訊時所證稱：「上訴人乙○○是現場負責指
      揮者，亦是叫吊車之人，一早去就看到上訴人乙○○，上
      訴人乙○○當天指揮其啟動吊車，不然怎麼知道去現場要
      做何工作。」各等語（見雲林地檢署95年度偵字第4072號
      卷第12頁），暨上訴人丙○○於該刑案原審法院刑事庭審
      理時以證人之身分結證所稱：「上訴人乙○○以一天工資
      1,800 元之代價，僱請我為鐵工，工作地點在雲林縣斗南
      鎮○○路○段192號，是上訴人乙○○有工作時，才會打電
      話給我，不然也不知道要去那裡。」等語（見原審同上刑
      事卷第41、44、46頁）。顯見系爭工程之施工時間、地點
      ，均係由上訴人乙○○聯絡指定，復由上訴人乙○○決定
      一日以多少薪資僱請上訴人丙○○，並將吊車之費用直接
      給付與吊車業者，從而足認系爭工程之施作時間、地點、
      施工人員聯絡、施工內容，及施工薪資之議定等前置作業
      ，均係由上訴人乙○○負責指示、聯絡、決定。再參諸證
      人劉恩成在原審刑事庭審理時另證稱：「案發當天，我在
      現場等候，上訴人乙○○父親先到，上訴人乙○○與丙○
      ○後來一同到場，現場負責人為上訴人乙○○，因為當天
      其去現場時，上訴人乙○○向我說明這工作要開始怎麼做
      ，要從哪裡開始拆，哪裡開始用，且上訴人乙○○要求柱
      子與工字鐵需整個卸放在地上；我在調整工字鐵中心點位
      置時，上訴人乙○○指揮丙○○爬上去調整。」等語（見
      原審同上刑事卷第52、53、54、56、59頁），及上訴人丙
      ○○於該刑案原審法院刑事庭審理時證稱：「案發當天被
      告在現場，係因為要指揮吊車。」等語（見原審同上刑事
      卷第42頁）。亦見上訴人丙○○與證人劉恩成之證述一致
      ，且證人劉恩成與上訴人乙○○素無恩怨，為客觀之第三
      人，證詞應可採信。況證人即金標公司負責人甲○○於本
      院亦證稱：「系爭工程係金標公司請上訴人乙○○發落指
      派，由上訴人乙○○打電話聯絡上訴人丙○○去做的，是
      臨時有工作才請上訴人丙○○去做。」等語（見本院卷第
      82頁）。則互相參酌各該證人證述及上訴人丙○○之指述
      ，益可知系爭工程之施作過程，皆由上訴人乙○○指揮調
      度，並規畫施作方式，工程之進行均在上訴人乙○○之監
      督指揮下進行，系爭工程係由上訴人乙○○發號司令，上
      訴人乙○○確為勞工安全衛生法所稱之雇主，灼然明甚。
    3.上訴人乙○○雖抗辯上訴人丙○○係系爭工程之承攬人，
      兩造間非僱傭關係，其僅負責引導至現場云云。惟上訴人
      丙○○於原審刑事庭審理時即以證人身分證稱：「我跟上
      訴人乙○○應徵工作之地點為在斗南阿丹里那邊之工廠；
      上訴人乙○○有問我是否會做鐵屋，說如果其會做、會發
      落的話，要一天2,000元，如果會黏白鐵的話一天2,000元
      ，如果只有黏黑鐵的話，一天1,800 元；應徵後隔一天被
      告就叫我去做。」等語（見原審同上刑事卷第45頁），即
      上訴人乙○○於上揭刑案警訊時亦自承：「其與丙○○面
      談工作」等語（見地檢署94年度他字第1244號卷第13頁）
      ，顯見本件係上訴人乙○○與上訴人丙○○約定工作內容
      及薪水數額無疑。又承上述，上訴人乙○○既派上訴人丙
      ○○至雲林縣斗南鎮○○路○段192號工廠內，從事拆除工
      字鐵工程，上訴人丙○○工作之進行，既係在上訴人乙○
      ○之監督指導下進行，堪認上訴人丙○○對於從事本案工
      作事項之執行已具相當從屬性，從而上訴人丙○○與上訴
      人乙○○之契約關係，應屬勞工安全衛生法上之勞工與雇
      主之關係，上訴人乙○○執此抗辯其非雇主，尚非可取。
      再按勞工安全衛生法第2條第2項規定所稱雇主，乃指事業
      主或事業之經營負責人，蓋科以實際之負責人負勞工安全
      衛生之責，始能確實落實保護勞工之立法本旨，已如上述
      。況現代大企業組織體，所有者與管理者分離，在企業組
      織規模愈大，企業管理愈複雜之情況下，企業代表人欲直
      接管理其所投資之企業漸成為不可能，因此往往雇用專業
      人員管理，是該企業體需要那些安全衛生設施，以實際管
      理該企業體，如廠長、經理人等最為熟悉，其有違反勞工
      安全衛生法第5 條之規定者，自應以實際負責人為處罰對
      象。上訴人乙○○既於系爭工程職司現場指揮調度，為系
      爭工程實際負責人，自應由其履行勞工安全衛生法上之義
      務，始能貫徹勞工安全衛生法之立法意旨。復參酌金標公
      司95年5月22日、88年8 月9日之股份有限公司變更登記表
      （見原審同上刑事卷第85、89頁），上訴人乙○○擔任金
      標公司之董事，再對照上訴人乙○○全戶戶籍資料查詢結
      果表，及證人甲○○於本院之證述（見本院卷第81頁），
      可知金標公司之董事長甲○○為上訴人乙○○之前妻，另
      名董事歐炳焜為上訴人乙○○之父，監察人樊千惠為上訴
      人乙○○之母，在在足認金標公司為家族企業，也益見上
      訴人乙○○於本件案發時確為金標公司負責現場工作之指
      揮調度等事宜無訛，上訴人乙○○辯稱兩造間並無聘僱關
      係，上訴人丙○○係系爭工程之承攬人應自負其責，其僅
      負責引領至現場云者，顯屬卸責飾詞，無足取信。又案發
      後給付10,000元現金予上訴人丙○○，縱如上訴人乙○○
      所辯係金標公司之董事長甲○○所為，及刊登報紙應徵員
      工之電話號碼 000000000號為金標公司所有，因基於上揭
      事證，仍難解上訴人乙○○所應負之責任，而得為其有利
      之認定。
    4.又按當事人適格，係指當事人就具體特定之訴訟，得以自
      己之名義為原告或被告，而受為訴訟標的法律關係之本案
      判決之資格而言。故在給付之訴，若原告主張其為訴訟標
      的法律關係之權利主體，他造為訴訟標的法律關係之義務
      主體，其當事人即為適格。至原告是否確為權利人，被告
      是否確為義務人，乃為訴訟標的法律關係之要件是否具備
      ，即訴訟實體上有無理由之問題，並非當事人適格之欠缺
      。最高法院著有93年度台上字第382 號裁判意旨足參。是
      上訴人丙○○主張其為給付請求權人，上訴人乙○○為給
      付義務人，依侵權行為法律關係請求上訴人乙○○負損害
      賠償責任，當事人適格即無欠缺。至上訴人丙○○實體上
      是否有請求權存在，則為訴訟標的之法律關係存否之問題
      。從而上訴人乙○○另抗辯其非金標公司之負責人，若有
      應負責之人亦屬金標公司，上訴人丙○○對其起訴，當事
      人不適格云者，要屬誤解法律，同無足採。至金標公司應
      否同負損害賠償責任，核屬另一法律關係，要與上訴人乙
      ○○應負之損害賠償責任認定無關。
（二）上訴人乙○○未依規定使上訴人丙○○於工廠內從事系爭
      工程作業時，使用安全帶等防護器具之措施：上訴人乙○
      ○與上訴人丙○○為雇主與勞工關係，上訴人乙○○負責
      系爭工程之指揮調度監督與安全維護等事宜，既有如上述
      ，則上訴人乙○○依勞工安全衛生法第5 條第1項第5款，
      及基於該法授權主管機關訂定之勞工安全衛生設施規則第
      281條第1項規定，自負有上揭對於防止有墜落之虞之作業
      場所所引起之危害，應有符合標準之必要安全衛生設備，
      且對於在高度2 公尺以上之高處作業，勞工有墜落之虞者
      ，應使勞工確實使用安全帶、安全帽及其他必要之防護具
      之注意義務。經查系爭工程之工字鐵距地面達4 公尺，業
      經上訴人丙○○於原審法院刑事庭審理時證述明確，並當
      庭繪有現場圖1 紙存卷可佐（見原審同上刑事卷第72頁）
      ，且該圖亦為證人劉恩成證述屬實，自可採信。又依證人
      劉恩成於原審刑事庭審理時證稱：「這種工作一般是要戴
      安全帽、安全繩；案發當天現場，未看過丙○○之身上有
      繫安全帶或是安全扣。」等語（見原審同上刑事卷第54、
      56頁），核亦與上訴人丙○○於原審法院刑事庭審理時證
      稱：「現場完全沒有安全帶及安全繩等語。」等語相符（
      見原審同上刑事卷第42頁），足見本案工作場所應配備有
      安全帶等安全防護器具，然現場並未配置至明。而上訴人
      乙○○既身為工作現場負責人，指派上訴人丙○○從事工
      字鐵拆除工程，自應知悉上訴人丙○○係在2 公尺以上之
      高處且有墜落之虞之處所工作，依上開規定應使上訴人丙
      ○○確實使用安全帶、安全帽等防護具，及其他符合標準
      之必要安全設備，且依當時客觀環境，亦無不能注意之情
      事，況依證人劉恩成之證述，施工過程中上訴人丙○○共
      爬上工字鐵達3次（見原審同上刑事卷第53 頁反面），益
      見上訴人乙○○有多次盡此注意義務之機會，採取防護措
      施，乃其竟未使上訴人丙○○確實使用安全帶、安全帽等
      防護用具，造成不安全環境，致上訴人丙○○墜地受傷，
      上訴人乙○○顯難辭其過失之咎。上訴人乙○○雖抗辯稱
      現場有提供安全繩等安全器具云云；然其於刑事案件警詢
      時係供稱上訴人丙○○因未扣上安全扣而受傷（見同上他
      字卷第15頁），嗣於原審法院刑事庭審理中又辯稱上訴人
      丙○○身上有安全扣云云，其前後供述已反覆不一，且衡
      情現場工作場所如確配備有安全繩及安全扣等安全防護器
      具，且該等防護工具配帶亦無須花費甚多勞力及時間，則
      上訴人乙○○何不要求上訴人丙○○依照規定將安全繩及
      安全帶確實使用，即可避免上訴人丙○○墜落地面受傷，
      益見上訴人乙○○所辯不足採信。
（三）按因故意或過失，不法侵害他人之權利者，負損害賠償責
      任。故意以背於善良風俗之方法，加損害於他人者亦同。
      違反保護他人之法律，致生損害於他人者，負賠償責任。
      但能證明其行為無過失者，不在此限。又不法侵害他人之
      身體或健康者，對於被害人因此喪失或減少勞動能力或增
      加生活上之需要時，應負損害賠償責任。不法侵害他人之
      身體、健康者，被害人雖非財產上之損害，亦得請求賠償
      相當之金額。民法第184 條、第193條第1項、第195條第1
      項前段，分別定有明文。又勞工安全衛生法第5條第1項第
      5 款，及基於該法授權主管機關訂定之勞工安全衛生設施
      規則第281條第1項，係就保護勞工安全及健康所設之規定
      ，為保護他人之法律，上訴人乙○○未提供防護器具供上
      訴人丙○○使用，已違反該規定，就本件損害之發生確有
      過失。另上訴人丙○○因本件墜落地面受有第一腰椎爆裂
      性骨折，亦有台大雲林分院診斷證明書附於原審卷足稽。
      又上訴人丙○○受有上揭傷害既係上訴人乙○○之過失所
      引起，則上訴人乙○○之過失與上訴人丙○○之受傷害間
      ，顯亦具有相當之因果關係。從而上訴人丙○○本於侵權
      行為之損害賠償請求權，訴請上訴人乙○○賠償損害，自
      屬於法有據，應予准許。茲進而更將上訴人丙○○請求上
      訴人乙○○賠償之項目及金額，審酌認定如下：
    1.醫療費用部分：按全民健康保險法第1 條後段固規定，就
      該法未規定之事項應適用保險法相關規定。惟全民健康保
      險性質上係屬健康、傷害保險，除有全民健康保險法第82
      條規定之情形外，依保險法第130條、第135條準用同法第
      103 條之規定，全民健康保險之保險人不得代位行使被保
      險人因保險事故所生對於第三人之請求權，要無保險法第
      53條規定適用之餘地。是全民健康保險之被保險人，非因
      汽車交通事故受傷害，受領全民健康保險提供之醫療給付
      ，其因侵權行為所生之損害賠償請求權並不因而喪失。最
      高法院著有89年度台上字第805 號判決意旨足參。經查上
      訴人丙○○因上訴人乙○○之過失行為受傷，分別於台大
      醫院、雲林分院、財團法人嘉義基督教醫院、財團法人佛
      教慈濟綜合醫院大林分院（下稱慈濟大林分院）、天主教
      若瑟醫院、國際中醫診所、劉泰成聯合診所治療，既經上
      訴人丙○○提出上訴人乙○○所不爭執之上開醫院醫療費
      用收據，且經核均屬上訴人丙○○因本件受傷所支出之醫
      療費用，是上訴人丙○○請求賠償醫療費用17,930元，洵
      屬有據，應予准許。
    2.減少勞動能力損害部分：按當事人已證明受有損害，而不
      能證明其數額或證明顯有重大困難者，法院應審酌一切情
      況，依所得心證定其數額，民事訴訟法第222條第2項定有
      明文。又被害人因身體健康被侵害而喪失勞動能力所受之
      損害，其金額應就被害人受侵害前之身體健康狀態、教育
      程度、專門技能、社會經驗等方面酌定之，不能以一時一
      地之工作收入為準，亦經最高法院著有63年度台上字第13
      94號判例在案。上訴人丙○○固主張其因本案受傷致有15
      個月無法工作，依其受僱於上訴人乙○○之日薪2,000 元
      ，每月工作22天計算，損失薪資660,000 元云云。惟查上
      訴人丙○○為45年7月6日出生，此有卷附之診斷證明書足
      參，又其僅為臨時工人，工作時數並不固定，與一般有固
      定工作之勞工尚有差別，是其主張依日薪2,000 元，每月
      工作22天計算其薪資，已難認合理。且經原審法院依職權
      函查上訴人丙○○之所得資料，其於92年度薪資所得為18
      0,800元、93年度為312,800元、94年度為82,400元、95年
      度為7,267 元，亦有其財產所得調件明細表在卷可佐（見
      原審卷第62至65頁），顯見其每年所得自93年起即逐年下
      降，雖其自94年10月25日起，即因本案發生致無法工作，
      然依其94年度工作近10月僅收入82,400元觀之，亦可知此
      與近年來經濟景氣低迷，及其年歲漸長有關，是依上揭民
      事訴訟法之規定，審酌上訴人丙○○之技能、於受傷時已
      年近50歲、及近年來鐵工工程業景況等情，認以上訴人乙
      ○○所抗辯依基本工資每月15,840元之標準計算，較為公
      允。又台大雲林分院就上訴人丙○○勞動能力之損害情形
      函覆稱：「其病況約受傷一年後，應可恢復工作。」、「
      病患的背腰部勞動力喪失 30-40％，兩手及兩腳屬正常，
      不宜彎腰負重，因會繼續造成胸腰椎退化，陸續需治療。
      住院開刀至半年期間是不建議工作，需休養及復健，嚴格
      來說，硬要其工作亦可，但不建議半年之後，輕便之工作
      也算是職能方面之復健，也可早日回到社會及日常之生活
      。一年之後應可恢復原本之工作，唯獨須彎腰負重之工作
      仍不建議，但不是完全不能做。評估其日常生活及工作，
      均需使用腰力，故估計喪失 30-40％。」等語，既有該院
      96年11月6日台大雲分歷字第0960008188 號函附鑑定書、
      96年11月27日台大雲分歷字第0960008441 號函各1份，附
      於原審卷足參（見原審卷第88頁、第91頁）。則上訴人丙
      ○○雖主張其受傷後15個月內均無法工作，並提出慈濟大
      林分院診斷證明書1 份為證（見原審卷第52頁），且經原
      審函詢該院後，該院函覆稱：「病患於96年2 月13日門診
      就診時，主訴背部持續疼痛，尚未恢復工作能力。」云云
      （見原審卷第43頁），惟僅能證明上訴人丙○○於就診時
      ，有向醫師陳述其背部疼痛而無法工作，至於依上訴人丙
      ○○身體客觀上之實際狀況，是否確已恢復工作能力，仍
      無法由該函獲得佐證。再參以上訴人丙○○於95年尚有所
      得7,267 元，既有其財產所得調件明細表可佐（見原審卷
      第62頁），足證其於受傷一年後應已恢復部分工作能力，
      然因上訴人丙○○所從事之工作原即需彎腰負重，且於96
      年間仍因背痛持續就診，而有慈濟大林分院診斷證明書、
      醫療費用收據在卷可憑（見原審卷第84、98-101頁），益
      徵現仍無法完全恢復勞動能力。則參酌上揭台大雲林分院
      函覆內容，上訴人丙○○於受傷一年後喪失勞動能力為40
      ％，以上訴人丙○○每月薪資15,840元為計算基礎，其受
      傷一年內完全無法工作，其後喪失勞動能力40％，是上訴
      人丙○○此部分之損害應為209,088 元（計算式：15,840
      元12＋15,840340％＝209,088），逾此部分之請求
      ，則不應准許。
    3.增加生活上支出部分：上訴人丙○○主張其因本件傷害，
      購買藥品支出6,000元，固據其提出收據3紙為證，然考各
      該收據上既僅記載上訴人丙○○購買之藥品，而未記載其
      名稱，並無法證明與其所受第一腰椎爆裂性骨折有因果關
      係，是其此部分請求，尚非有據，不應准許。
    4.精神慰撫金部分：按慰藉金之賠償須以人格權遭遇侵害，
      使精神上受有痛苦為必要，其核給之標準固與財產上損害
      之計算不同，然非不可斟酌雙方身分資力與加害程度，及
      其他各種情形核定相當之數額，最高法院著有51年度台上
      字第223 號判例在案。上訴人丙○○因本件工程受傷，住
      院手術前後共計12天，有台大醫院、雲林分院住院診斷證
      明書在卷足憑，現仍因背痛持續就醫等情，復有如上述，
      則其身體上及精神上因本件事故受有相當程度之痛苦折磨
      自不待言。又上訴人丙○○為鐵工工人，上訴人乙○○於
      事故發生時為金標公司之董事，此有公司變更登記表在卷
      足稽。另上訴人丙○○名下有房屋1棟、土地 3筆及汽車1
      輛，財產總額為60餘萬元，上訴人乙○○名下有土地 2筆
      及投資2筆，財產總額達1,300餘萬元，亦有兩造之財產所
      得調件明細表足參（見原審卷第15、16頁）。是審酌上訴
      人丙○○因受傷所受之痛苦程度，上訴人乙○○之過失加
      害程度，及兩造之身分、地位、經濟能力等一切情狀，認
      上訴人丙○○請求60萬元之精神慰撫金，尚嫌過高，應予
      核減為40萬元，較為允當，逾此部分之請求，則非有據，
      不應准許。
（四）綜上各項，上訴人丙○○得請求上訴人乙○○賠償之損害
      ，計有醫療費用17,930元、減少勞動能力損害 209,088元
      、及精神慰撫金400,000元，共為627,018元。又按給付有
      確定期限者，債務人自期限屆滿時起，負遲延責任；給付
      無確定期限者，債務人於債權人得請求給付時，經其催告
      而未為給付，自受催告時起，負遲延責任；其經債權人起
      訴而送達訴狀，或依督促程序送達支付命令，或為其他相
      類之行為者，與催告有同一之效力；民法第229 條第1、2
      項分別定有明文。又遲延之債務，以支付金錢為標的者，
      債權人得請求依法定利率計算之遲延利息；但約定利率較
      高者，仍從其約定利率；而應付利息之債務，其利率未經
      約定，亦無法律可據者，週年利率為5％；亦為同法第232
      條第1項、及第203條所明定。本件上訴人丙○○請求上訴
      人乙○○應賠償之627,018 元，並未定有給付之期限，則
      上訴人丙○○請求自起訴狀繕本送達翌日，即95年11 月2
      日起至清償日止，按週年利率5％ 計付遲延利息，並未逾
      上開規定之範圍，亦無不合，應併予准許。
（五）末按損害之發生或擴大，被害人與有過失者，法院得減輕
      賠償金額或免除之，民法第217條第1項固定有明文。惟本
      件係因上訴人乙○○違反勞工安全衛生法，所應對上訴人
      丙○○之注意義務，而推定上訴人乙○○有過失，既有如
      上述，且上訴人丙○○就該規定並無任何注意義務，況上
      訴人乙○○於現場復未提供任何安全防護器具，而上訴人
      丙○○為受上訴人乙○○僱用之勞工，至工字鐵上施工，
      為兩造僱傭契約所約定上訴人丙○○需服勞務之內容，如
      上訴人丙○○因上訴人乙○○未提供任何安全設施而拒絕
      服勞務，即屬違反因僱傭契約所負之主給付義務，而無法
      領取任何薪資，是實難期待上訴人丙○○因上訴人乙○○
      未提供任何安全設施，而拒絕至工字鐵上施工，上訴人乙
      ○○辯稱上訴人丙○○就本案事故發生與有過失云者，當
      無足取。
四、綜上所述，上訴人丙○○依侵權行為之法律關係，請求上訴
    人乙○○賠償給付醫療費用17,930元、減少勞動能力損害20
    9,088元、及精神慰撫金400,000元，合計627,018 元，及自
    95年11月2日起至清償日止，按年息5％計算之利息，洵屬有
    據，應予准許。逾此範圍之請求，則非有據，不應准許，其
    假執行之聲請亦失所附麗，應併予駁回。原審就超過上開應
    准許部分，為上訴人乙○○敗訴之判決，並為假執行之宣告
    ，自有未洽。上訴人乙○○上訴意旨就此部分，指摘原判決
    不當，求予廢棄改判，為有理由，自應由本院將此部分廢棄
    改判如主文第2 項所示。至上開應准許部分，原審判命上訴
    人乙○○給付，並為假執行之宣告；及原審判決駁回上訴人
    丙○○其餘之訴及假執行之聲請部分；經核認事用法並無違
    誤。兩造均各自上訴就各該部分，分別執詞指摘各該部分判
    決不當，求予廢棄改判，均為無理由，應予駁回。
五、又本件事證已臻明確，兩造其餘主張陳述及攻擊防禦方法，
    核與判決之結果不生影響，爰不逐一論列，附此敘明。
六、據上論結，本件上訴人丙○○上訴為無理由，上訴人乙○○
    上訴為一部有理由，一部無理由，爰依民事訴訟法第449 條
    第1項、第450條、第79條，判決如主文。
中    華    民    國    97    年    7    月    15    日
                  民事第四庭   審判長法  官  王惠一
                                     法  官  蘇重信
                                     法  官  林永茂
上為正本係照原本作成。
不得上訴。
中    華    民    國    97    年    7     月    15    日
                                     書記官  謝素嬿


司法院資訊處製作；財團法人民間司法改革基金會備份。
